【裁判字號】    98,民專訴,35
【裁判日期】    980616
【裁判案由】    排除侵害專利權
【裁判全文】
智慧財產法院民事判決
                                    98年度民專訴字第35號
原        告  甲○○○
訴 訟 代理人  孫大龍律師
              林秉欣律師
被        告  益展工業股份有限公司
兼法定代理人  乙○○
訴 訟 代理人  龔正文律師
上列當事人間排除侵害專利權事件，本院於98年5 月26日言詞辯
論終結，判決如下：
    主  文
原告之訴及假執行之聲請均駁回。
訴訟費用由原告負擔。
    事實及理由
壹、程序方面：
    按訴狀送達後，原告不得將原訴變更或追加他訴，但擴張或
    減縮應受判決事項之聲明者，不在此限，民事訴訟法第 255
    條第1 項第3 款定有明文。查本件原告於起訴時聲明：一、
    被告益展工業股份有限公司不得自行或委託他人製造、為販
    賣之要約、販賣或使用如后附件所示之螺絲。二、被告益展
    工業股份有限公司應將其占有之上開螺絲及製造上開螺絲之
    模具交付原告以供銷燬。三、前二項請求，原告願供擔保，
    請准宣告假執行。嗣原告於民國98年2 月27日具狀變更聲明
    為：一、被告益展工業股份有限公司不得自行或委託他人製
    造、為販賣之要約、販賣或使用如后附件所示之螺絲。二、
    前項請求，原告願供擔保，請准宣告假執行。揆諸前開說明
    ，自應認原告所為訴之減縮係屬合法，應予准許。
貳、實體方面：
一、原告起訴主張其於93年間以自行創作之「不鏽鋼自攻螺栓」
    向經濟部智慧財產局（下稱智慧局）申請新型專利，經審定
    准予專利，並於93年12月1 日核發新型第M251951 號專利證
    書，專利期間自93年12月1 日起至103 年2 月18日止（下稱
    系爭專利）。原告嗣於94年5 月間針對系爭專利向經濟部智
    慧財產局申請審查並取得新型專利技術報告，依專利法第
    106 條第1 項之規定，任何人未經原告同意，不得擅自製造
    、為販賣要約、販賣、使用或為上述目的而進口系爭新型專
    利物品。惟原告於97年3 月間發現，被告益展工業股份有限
    公司（下稱益展公司）亦向智慧局申請取得「鑽鎖金屬物件
    之調整螺栓」新型第M303074 號專利權，而上開專利案之構
    造顯與原告所有之系爭專利之實質內容相同，原告特將此二
    專利案送請台灣省機械技師公會進行專利評估，評估結果亦
    認被告益展公司申請取得之「鑽鎖金屬物件之調整螺栓」專
    利權與原告所有之系爭專利權實質相同，且具上、下位關係
    ，即系爭專利權為上位，被告益展公司之專利權為下位。為
    此，原告特於97年3 月26日委請唐治民律師寄發左營新莊仔
    郵局第560 號存證信函予被告益展公司，除表明被告益展公
    司業已違反專利法規定外，並請其於函到七日內出面說明，
    然被告益展公司卻藉詞推託，拒不處理。詎原告於97年9 月
    間發現，「螺絲世界雙月刊雜誌」第112 期中被告益展公司
    刊登之廣告及被告益展公司網站（http://www.yeajann.com
    .tw ）上所販賣之多款螺絲，與系爭專利之構造完全相同，
    核被告益展公司所為，顯已侵害原告之專利權甚明。被告雖
    以系爭專利不具新穎性、進步性，有得撤銷之原因存在為由
    置辯，並舉「86年11月21日中華民國專利公告第321254號『
    鑽尾螺釘之改良構造』」（即被證一）、「66年5 月10 日
    揭露於美國專利公告之案例」（即被證二）為證，惟被告上
    開所辯，斷非事實，亦不足採：關於引證一、引證二部分，
    依據智慧局之新型專利技術報告，其比對結果代碼為「6 」
    ，即無法發現足以否定系爭專利之新穎性等要件之先前技術
    文獻，顯見已將引證一及引證二排除，其並不足證明系爭專
    利不具新穎性或進步性。再者，細究系爭專利與引證一，二
    者之創作目的、技術特徵均不相同，顯係完全不同之新型，
    被告欲以引證一證明系爭專利違反專利法第94條第1 項第1
    款及第94條第4 項規定，亦屬無稽。專利審查基準第2-3-24
    頁「3.4.2.3，發明克服該發明所屬技術領域中具有通常知
    識者長久以來根深柢固之技術偏見，而採用因技術偏見而被
    捨棄之技術，若其能解決所面臨之問題，得佐證其並非能輕
    易完成。」系爭專利與被證一之創作目的不同，二者所欲解
    決之問題不相同。系爭專利之螺桿與切削元件間之組合，係
    採可拆卸方式之直接插置設計；惟被證一之帽體部與鑽尾部
    間之組合，係採不可拆卸之鑲嵌、膠著、螺合等緊配固結組
    合方式設計，顯見二者之技術特徵亦不相同。系爭專利係採
    用被證1 因技術偏見而捨棄「鑽尾部1 與帽體部2 在鑽孔後
    不可以分離」之技術。且系爭專利由於在該螺釘螺設後將切
    削元件30取下，避免其生鏽影響其日後美觀，及增加日後使
    用之安全性，並可重複使用切削元件30、降低使用成本，故
    系爭專利顯非被證一所得預期或能輕易完成者。承前所述，
    被告所販售之螺絲確已侵害原告所有之系爭「不鏽鋼自攻螺
    栓」新型專利權，則依據專利法第84條第1 項前段、第85條
    第1 項第2款 、第108 條及民法第184 條第1 項前段規定，
    被告益展公司自應對原告負損害賠償責任；另共同被告乙○
    ○為被告益展公司之負責人，是被告益展公司有關螺絲產品
    之製造及銷售自屬共同被告乙○○執行業務之範圍甚明。故
    依據公司法第23條第2 項之規定，其亦應與益展公司對原告
    負連帶賠償責任。爰聲明求為判決：(一)被告益展公司不得自
    行或委託他人製造、為販賣之要約、販賣或使用如附件所示
    之螺絲。(二)前項請求，原告願供擔保，請准宣告假執行。
二、被告則以被證一之申請日83年12月8 日及公告日86年11月21
    日均較系爭專利之申請日93年2 月19日早，為其先前技術，
    由系爭專利與引證一之專利範圍比較，系爭專利之螺桿20（
    不鏽鋼）、頭部21、卡掣凹槽22、切削元件30（硬度較高之
    鋼性材質）、切削端、卡掣凸柱等結構，與被證一之帽體部
    2 （不鏽鋼）、頭部2 、嵌槽圖6 、鑽尾部圖6 （堅硬鋼材
    ）、鑽尾、嵌體圖6 等結構均相同，引證一實已揭示系爭專
    利請求項之技術特徵。另由引證一之圖5 、圖6 可清楚知悉
    ，引證一之帽體部與鑽尾部嵌合後，即可進行鑽切，兼具有
    鋼材及不繡鋼材質特性，與系爭專利所組成之要件、各要件
    間之空間組合型態與聯結關係相同，目的均係利用較硬材質
    之切削元件（被證一為鑽尾部）鑽切，再配合螺桿（被證一
    為帽體部）鎖設進入，兩者構造雖有不同，然均可達到相同
    之功能，足見系爭專利為所屬技術領域中具有通常知識者藉
    引證一之技術特徵，即可輕易完成，難謂具有新穎性，而有
    違專利法第94條第1 項第1 款之規定。又系爭專利之卡掣凹
    槽係為多角形凹槽、卡掣凸柱係為多角形柱體，似與被證一
    之卡掣結構不同；然參被證一之圖5 、圖6 所示可知，該卡
    掣凹槽與卡掣凸柱之多角形狀，僅是簡單之形狀改變、置換
    ，引證一中已清楚指出該鑽尾部之形狀可呈一字、十字等，
    系爭專利之六角卡掣凹槽或卡掣凸柱，均為被證一之簡單改
    變可成，在在均可印證系爭前案專利構造實為熟悉該項技術
    者所能輕易完成，並無技術上之困難可言，因此系爭前案專
    利此一限縮部分亦有違專利法第94條第4 項之規定。另依66
    年5 月10日揭露於美國專利公告之引證二，從其圖示2 、3
    、4 中更可辨別其螺絲結構中，亦有多角卡掣凹槽與卡掣凸
    柱，便於進行鎖設作業，與系爭專利之六角卡掣凹槽或卡掣
    凸柱如出一徹，更可印證系爭前案專利之卡掣凹槽與卡掣凸
    柱技術特徵早已見於刊物或已公開使用，該系爭前案專利據
    為專利特徵之技術手段難謂具有進步性及新穎性，實甚明確
    。綜上，即使系爭專利意圖提出申請專利範圍之修正，增加
    該卡掣凹槽與卡掣凸柱等外觀形狀界定，俾便限縮申請專利
    範圍以區隔引證案，然此實為熟知此項技術者所為之輕易改
    變置換，有違專利法第94條第4 項之規定，而具專利法第10
    7 條第1 項第1 款所規定應撤銷其新型專利權之事由，本件
    爭議被告已向智慧局提出舉發，亦有經濟部智慧財產局97年
    智專一(二)15171 字第09740087830 號函可稽等語為抗辯。並
    聲明求為判決駁回原告之訴，如受不利判決，請准供擔保免
    為假執行。
三、兩造不爭執之事實：
    原告主張其為系爭第M251951 號「不鏽鋼自攻螺栓」新型專
    利權人，專利期間自93年12月1 日起至103 年2 月18日止，
    被告益展公司於2008年9~10月版「螺絲世界雙月刊雜誌」第
    112 期刊登廣告所販售之螺絲，及益展公司網站（http://w
    ww.yeajann.com.tw ）所販售之螺絲與系爭專利相同等情，
    業據提出專利證書、專利公報、「螺絲世界雙月刊雜誌」、
    益展公司網頁及台灣省機械技師公會所製作之專利評估為證
    ，並為被告所不爭執，堪信為真實。
四、本件兩造主要爭點為：
  (一)原告系爭專利是否不具新穎性及進步性而有得撤銷之原因？
  (二)被告販售之商品是否侵害原告之系爭專利權？
  (三)原告請求部分是否適當？
、得心證之理由：
一、原告系爭專利是否不具新穎性及進步性而有得撤銷之原因？
  (一)按當事人主張或抗辯智慧財產權有應撤銷、廢止之原因者，
    法院應就其主張或抗辯有無理由自為判斷；前項情形，法院
    認有撤銷、廢止之原因時，智慧財產權人於該民事訴訟中不
    得對於他造主張權利。智慧財產案件審理法第16條第1 、2
    項定有明文。次按新型雖無第94條第1 項所列情事，但為其
    所屬技術領域中具有通常知識者依申請前之先前技術顯能輕
    易完成時，仍不得依本法申請取得新型專利，專利法第94條
    第4 項定有明文。關於是否為其所屬技術領域中具有通常知
    識者依申請前之先前技術顯能輕易完成，首先應就申請專利
    之新型所載技術內容亦即其組成構件及連接關係整體觀之，
    次將申請專利之新型與申請前之先前技術比較其差異，最後
    再判斷申請專利之新型與申請前之先前技術間之差異，依申
    請時所屬技術領域中具有通常知識者之水平，參酌申請前之
    先前技術是否易於思及而完成該新型。所謂「顯能輕易完成
    」雖不以申請專利之新型與申請前先前技術間差異之多寡為
    必然之依據，亦不以增進功效為必要，然基於專利制度係具
    有鼓勵創新及促進產業技術發展之目的，為避免單純組合已
    知元件而不具創新性之技術取得專利權保護，因而阻礙他人
    利用該技術之產業發展，倘申請專利之新型與申請前先前技
    術差異微小，所須組合之先前技術愈少，且該組合僅係產生
    已知之功效，而其差異之技術特徵復已見於完全相同技術領
    域之先前技術文獻中，而為所屬技術領域中具有通常知識之
    人面對該申請專利新型所欲解決之技術問題時，所得合理參
    考或查詢之資料，足以啟發所屬技術領域人士組合該先前技
    術時，應認先前技術已隱含組合之理由，而認申請專利之新
    型不具進步性。又系爭專利係於93年7 月1 日以後審定准予
    專利，其是否違反專利法規定，應以核准時所適用之93年7
    月1 日施行之專利法（即現行法）規定為斷。
  (二)系爭專利申請專利範圍共有三項，第1 項為獨立項，第2 、
    3 項為附屬項，其內容為：
  1.一種不鏽鋼自攻螺栓，包含有一螺桿(20)與一切削元件(30)
    ；其中：螺桿(20)，係由一種不鏽鋼材質製成，其後端一體
    成型一頭部(21)，並其前端設有一卡掣凹槽(22)；切削元件(
    30) ，係由一種硬度較硬之鋼性金屬材料製成，其前端形成
    一切削端，而其後端一體成型有一卡掣凸柱(31)，該卡掣凸
    柱(31)恰可吻合插置於螺桿前端所設之卡掣凹槽(22)，藉此
    ，可利用插置於螺桿(20)前端之切削元件(30)先在金屬物體
    上鑽設一孔洞，令以不鏽鋼材質製成之螺桿(20)得以方便的
    自攻鎖設於金屬物體上，且在螺桿(20)螺設於金屬物體上後
    ，可將切削元件(30)予以取下者。
  2.依申請專利範圍第1 項所述之不鏽鋼自攻螺栓，其中該螺桿
    前端所設之卡掣凹槽(22)係為一多角形凹槽者。
  3.依申請專利範圍第1 項所述之不鏽鋼自攻螺栓，其中該切削
    元件螺桿後端所設之卡掣凸柱(31)係為一多角形柱體者。（
    系爭專利圖式如附圖一所示）。
  (三)被告提出被證1 及被證2 ，抗辯系爭專利申請專利範圍第1
    項違反專利法第94條第1 項第1 款或第4 項規定，申請專利
    範圍第2 、3 項違反專利法第94條第4 項規定，而有得撤銷
    之原因。被證1 為86年11月21日公告之第321254號「鑽尾螺
    釘之改良構造」新型專利，公告日為86年11月21日，早於系
    爭專利申請日93年2 月19日，得為系爭專利之先前技術，其
    申請專利範圍第2 項為：「一種鑽尾螺釘之改良構造，係包
    括鑽尾部及帽體部二部份，其中，鑽尾部，為以堅硬鋼材加
    工製做，該鑽尾部尾端設有嵌體；帽體部，為以不銹鋼製成
    ，該帽體部前緣設有嵌槽；其特徵在於：該鑽尾部之嵌體及
    帽體部之嵌槽係鑲嵌固結結合成一緊配體，以兼具鋼材及不
    銹鋼鑽尾螺釘的材質特性者。」說明書第4 頁第18至22行：
    「帽體部(2) 前緣及鑽尾部(1) 尾端設有相互嵌配之嵌體
     (5)與嵌槽(6) ，以嵌固方式採緊配合結合，…而各組合方
    式尚可配合黏膠，必要時以膠著方式補強，使更加牢靠成一
    緊配體。」（其圖式如附圖二所示）。被證2 為1977年5 月
    10日公告之美國第4,022,099 號「THREADED FASTENER REUS
    ABLE THREAD FORMING PILOT TIP 」專利案，公告日為1977
    年（即民國66年）5 月10日，早於系爭專利申請日，得為系
    爭專利之先前技術，其圖式2至4揭露螺釘中之多角卡掣凹槽
    與卡掣凸柱結構（其圖式如附圖三所示）。
  (四)被證1不能證明系爭專利申請專利範圍第1 項不具新穎性：
    系爭專利請求項1 中所載螺桿之頭部、不鏽鋼材質及前端之
    卡掣凹槽可對應到被證1 請求項1 中所載之帽體部、不鏽鋼
    材質及前端嵌槽；系爭專利請求項1 中所載切削元件之硬度
    較硬之鋼性金屬材料及後端之卡掣凸柱可對應到被證1 請求
    項2 中所載之鑽尾部之堅硬鋼材及尾端之嵌體；系爭專利請
    求項1 中所載切削元件前端之切削端可對應到被證1 請求項
    2 中所載「鑽尾部」之文義及第二至三圖所示鑽尾部前端之
    切削結構。由系爭專利請求項1 中所載「螺桿」之文義，隱
    含該螺桿呈圓柱形桿狀，其外部具有螺紋，致其螺栓之整體
    結構為：頭部、螺桿、卡掣凹槽、卡掣凸柱及切削端之順序
    。由被證1 之請求項2 及第二、三圖，顯示鑽尾螺釘之整體
    結構為：帽體部、嵌槽、嵌體、螺桿及切削端之順序。基於
    前述結構關係之差異，被證1 未揭露系爭專利申請專利範圍
    第1 項之全部技術特徵，被證1 不能證明系爭專利申請專利
    範圍第1 項不具新穎性。
  (五)被證1或被證1與2之結合能證明系爭專利不具進步性：
  1.原告98年4 月28日準備書( 一) 狀第3 頁及98年5 月19日準
    備書(二) 狀第5 至6 頁主張：系爭專利與被證一之創作目
    的不同，二者所欲解決之問題不相同。系爭專利之螺桿與切
    削元件間之組合，係採可拆卸方式之直接插置設計；惟被證
    一之帽體部與鑽尾部間之組合，係採不可拆卸之鑲嵌、膠著
    、螺合等緊配固結組合方式設計，顯見二者之技術特徵亦不
    相同。另外，原告準備書( 二) 狀第5 頁主張被證1 之技術
    偏見為「鑽尾部1 與帽體部2 之間採用緊配合的結合，使兩
    者固結在一起，且為使兩者的結合更緊密尚可配黏膠，以膠
    著補強，使兩者更加牢靠成一緊配體。」亦即被證1 捨棄「
    鑽尾部1 與帽體部2 在鑽孔後不可以分離」之技術。系爭專
    利係採用被證1 因技術偏見而捨棄「鑽尾部1 與帽體部2 在
    鑽孔後不可以分離」之技術，自非依被證一可預期或輕易完
    成云云。
  2.依智慧局2004年版發明專利審查基準第2-3-24頁，申請專利
    之發明克服該發明所屬技術領域中具有通常知識者長久以來
    根深柢固之技術偏見，而採用因技術偏見而被捨棄之技術，
    若其能解決所面臨之問題，得佐證其並非能輕易完成。技術
    偏見，指在某段時間內對於某個技術問題普遍存在偏離客觀
    事實的認識，而阻礙該技術領域中之人士對於解決該問題之
    特定技術的研究及開發。被證1 之鑽尾部與帽體部之間採用
    緊配合的結合，並非該技術領域中具有通常知識者不知鑽尾
    部與帽體部之間為鬆配合時，鑽尾部可輕易拆下，亦非不知
    拆下來的鑽尾部可以再利用。故被證1 之鑽尾部與帽體部之
    間採用緊配合係著重於使用的便利，不能認為係技術偏見。
  3.查被證1 專利說明書載明：「於實際使用時，當使用者以本
    創作對壁面作固定時，將以鑽尾部…對壁面產生切削作用，
    …外露之帽體部因係以不鏽鋼製成，於鑽孔過程中並無與壁
    面產生切削作用，致硬度要求不須太高，而可不必經過熱處
    理加工，更不必再做消磁及塗裝處理，故能保有並展現不鏽
    鋼之材質特性…」。而系爭專利之創作目的在於：「不鏽鋼
    螺栓得以自攻鎖設於金屬物體上，不鏽鋼螺栓得以保持不生
    鏽之使用特性，以保持日後使用上之美觀性，…。」就前述
    之說明，系爭專利與被證1 之創作目的並無不同，均係保持
    螺帽部分之不鏽蝕外觀。至於螺桿部分，在大部分使用領域
    僅係具有鎖固功能之結構，通常位於裝置或物品之內部而非
    前述之外觀部分，雖然系爭專利可能係因特殊使用目的以致
    其螺桿與螺帽必須為不鏽鋼，但仍不能因為發現特殊使用目
    的，逕行認定系爭專利具有進步性。何況，被證1 不鏽鋼之
    帽體部已教導不鏽鋼材質可以達成螺栓具有不鏽蝕之目的，
    從原本被證1 之帽體部使用不鏽鋼，延伸到螺桿部分亦使用
    不鏽鋼，為該技術領域中具有通常知識者顯能輕易完成者。
  4.系爭專利申請專利範圍第1 項中所載螺桿之頭部、不鏽鋼材
    質及卡掣凹槽可對應到被證1 申請專利範圍第2 項中所載之
    帽體部、不鏽鋼材質及嵌槽；系爭專利申請專利範圍第1 項
    中所載切削元件之硬度較硬之鋼性金屬材料及卡掣凸柱可對
    應到被證1 申請專利範圍第2 項中所載之鑽尾部之堅硬鋼材
    及嵌體；系爭專利申請專利範圍第1 項中所載切削元件前端
    之切削端可對應到被證1 申請專利範圍第2 項中所載「鑽尾
    部」之文義及第二、三圖所示鑽尾部前端之切削結構。系爭
    專利螺栓之整體結構關係為頭部、螺桿、卡掣凹槽、卡掣凸
    柱及切削端之順序，而被證1 之申請專利範圍第2 項及第二
    、三圖顯示鑽尾螺釘之整體結構關係為帽體部、嵌槽、嵌體
    、螺桿及切削端之順序，雖然系爭專利螺栓與被證1 鑽尾螺
    釘之結構關係不同，惟該結構關係之差異僅為結構順序的簡
    易改變，並未造成無法預期之功效，係屬該新型所屬技術領
    域中具有通常知識者顯能輕易完成者，故被證1 可證明系爭
    專利申請專利範圍第1 項不具進步性。
  5.系爭專利申請專利範圍第2 項之附屬技術特徵「該螺桿前端
    所設之卡掣凹槽係為一多角形凹槽者」及第3 項之附屬技術
    特徵「其中該切削元件螺桿後端所設之卡掣凸柱係為一多角
    形柱體者」，已見於被證1 第二、三圖，且多角形凹槽或多
    角形柱體為習知形體之選用，兩請求項之整體均未具無法預
    期之功效，故被證1 可證明系爭專利申請專利範圍第2 、3
    項不具進步性。基於前述系爭專利申請專利範圍第1 項之比
    對，且系爭專利申請專利範圍第2 項之附屬技術特徵「其中
    該螺桿前端所設之卡掣凹槽係為一多角形凹槽者」及第3 項
    之附屬技術特徵「其中該切削元件螺桿後端所設之卡掣凸柱
    係為一多角形柱體者」已見於被證2 第二至四圖，系爭專利
    申請專利範圍第2 、3 項之整體未具無法預期之功效，故被
    證1 與2 之組合可證明系爭專利申請專利範圍第1 至3 項不
    具進步性。
  6.至原告稱系爭專利向智慧局申請取得新型專利技術報告載明
    比對結果為6 ，應具有進步性云云。惟查，該新型專利技術
    報告（見本院卷第13頁）所比對之引證文獻中並無本件被告
    抗辯引用之上揭被證1 、2 證據案，而上揭被證1 、2 證據
    案足以證明系爭專利不具進步性，業見上述，故該新型專利
    技術報告自不足遽為系爭專利具有進步性之有利論據，併予
    敘明。
二、綜上所述，被告抗辯系爭專利申請專利範圍第1 至3 項不具
    進步性為可採，依系爭專利申請核准時之專利法（即現行法
    ）第94條第4 項規定，即不得取得專利權，而具有應予撤銷
    之原因，故依上揭智慧財產案件審理法第16條第2 項規定，
    原告即不得於本件民事訴訟中對被告主張系爭專利權，是其
    主張被告產品侵害其系爭專利權，而依專利法第84條第1項
    前段、第85條第1 項第2 款、第108 條、民法第184 條第1
    項前段及公司法第23條第2 項之規定，聲明求為判決被告益
    展公司不得自行或委託他人製造、為販賣之要約、販賣或使
    用如附件所示之螺絲，為無理由，應予駁回。其假執行之聲
    請已所依附，應併予駁回。兩造其餘爭點及陳述已無再予審
    究之必要，附此敘明。
據上論結，本件原告之訴為無理由，依民事訴訟法第78條，判決
如主文。
中    華    民    國    98    年    6    月    16     日
                    智慧財產法院第二庭
                                法  官  陳忠行
以上正本係照原本作成。
如對本判決上訴，須於判決送達後20日之不變期間內，向本院提
出上訴狀。
中    華    民    國    98    年    6    月    17     日
                                書記官  陳士軒


司法院資訊處製作；財團法人民間司法改革基金會備份。
